【裁判字號】    99,上易,16
【裁判日期】    990427
【裁判案由】    返還定金
【裁判全文】
臺灣高等法院民事判決                  99年度上易字第16號
上  訴  人
即附帶被上訴人  乙○○原名：.
訴訟代理人      丙○○
                蔡樹基律師
被上訴人
即附帶上訴人    甲○○（原名：陳茂松）
訴訟代理人      黃曉妍律師
上列當事人間請求返還定金事件，上訴人對於中華民國98年11月
19日臺灣臺北地方法院98年度訴字第719號第一審判決提起上訴
，被上訴人提起附帶上訴，本院於中華民國99年4月13日言詞辯
論終結，判決如下：
    主    文
上訴駁回。
原判決關於駁回附帶上訴人後開第二項之訴部分，及該部分假執
行之聲請與命負擔訴訟費用之裁判廢棄。
附帶被上訴人應再給付附帶上訴人新台幣壹佰萬元及自民國九十
七年十一月四日起至清償日止按年息百分之五計算之利息。
第一審（除確定部分外）及第二審（包含附帶上訴部分）訴訟費
用由上訴人負擔。
    事實與理由
一、本件被上訴人即附帶上訴人（以下稱被上訴人）起訴主張：
    訴外人丙○○於民國（下同）97年4月18日，以上訴人即附
    帶被上訴人（以下稱上訴人）之名義與伊簽訂不動產買賣契
    約書，出售上訴人所有坐落於台北縣新店市○○段○○路小
    段180-55地號及其上30980建號即門牌號碼台北縣新店市○
    ○路18之2號建物（下稱系爭房地），總價金共計新台幣（
    下同）1300萬元，伊即簽發付款人為新光銀行新埔分行，支
    票票號GB0000000、GB0000000，面額各為50萬元，到期日分
    別為97年4月23日及97年4月24日支票二紙，支付第一期簽約
    用印款，嗣再簽發票號GB0000000，面額100萬元，到期日97
    年5月5日之支票，支付第二期完稅款，並於97年 5月15日匯
    款20萬元，共計給付買賣價金220萬元予上訴人。 惟嗣伊發
    現丙○○並未得上訴人之同意或授權，冒用上訴人名義與伊
    訂立系爭契約，為恐產權糾紛，即敦促丙○○提供系爭不動
    產買賣契約授權書，然丙○○卻一再拖延不提出，更於97年
    6月16日發函表示解除系爭不動產買賣契約，伊即於97年8月
    5日以台北郵局751號存證信函撤回買受系爭房地之意思表示
    ，兩造間已無任何法律關係。又系爭房地於伊與丙○○訂立
    買賣契約時，即發生因上訴人營業使用而影響樓層結構產生
    安全堪虞之問題，並為訴外人達觀 168社區管理委員會決議
    通過對上訴人提起訴訟，顯見系爭房地有不適於通常效用之
    重大瑕疵，丙○○刻意隱瞞上開重要事項，伊亦得行使物之
    瑕疵擔保請求權，為此，依民法第171 條規定請求上訴人返
    還220萬元。如無理由，則依民法第359條、第259條第1款請
    求上訴人返還買賣價金。若認為系爭不動產買賣契約有效，
    上訴人得依據該契約第6 條解除契約，則因伊違約情事尚屬
    輕微，上訴人沒收全部價金顯屬過高，應予核減並返還。又
    伊與上訴人於97年4月17日簽訂不動產買賣契約後，於97年5
    月遷入系爭房屋，上訴人隨即於97年 6月16日解除契約，伊
    並於97年 7月即搬離將系爭房屋交還丙○○，上訴人主張之
    銀行貸款、租金等損失，皆與伊無關等語。聲明求為判決：
    (一)上訴人應給付被上訴人220萬元，及自起訴狀繕本送達翌
    日起至清償日止，按年息5％計算之利息。(二)願供擔保，請
    准予宣告假執行。
二、上訴人則以：系爭房地為上訴人所有，丙○○當時是以上訴
    人母親身分代理上訴人出售系爭房地，為有代理權，買賣合
    約第6條亦已明定買賣雙方均需遵守之規則，且買賣契約簽
    訂至今，上訴人受有：97年4月至98年10月銀行貸款104萬5,
    000元、租金36萬1,000元、管理費10萬8,300元、94年5月至
    98年10月倉租及押金54萬元、及97年5月搬遷費用20萬元之
    損失，上訴人無法返還定金等語，資為抗辯。
三、原審判決：上訴人應給付被上訴人25萬元及自97年11月4日
    起至清償日止按年息百分之五計算之利息，並依職權宣告假
    執行，而駁回被上訴人其餘之訴。上訴人不服提起上訴，其
    上訴聲明為：(一)原判決不利上訴人部分廢棄。(二)上開廢棄部
    分，被上訴人在第一審之訴駁回。(三)第一、二審訴訟費用由
    被上訴人負擔。被上訴人答辯聲明為：上訴駁回，第二審訴
    訟費用由上訴人負擔。被上訴人就其敗訴部分其中100萬元
    本息部分提起附帶上訴(其餘95萬元部分，未據聲明不服，
    已告確定)，其附帶上訴聲明：(一)原判決關於駁回附帶上訴
    人後開第二項之訴部分廢棄。(二)上開廢棄部分，附帶被上訴
    人應再給付附帶上訴人100萬元及自起訴狀繕本送達翌日起
    算之法定利息。上訴人對於被上訴人附帶上訴之答辯聲明為
    ：(一)附帶上訴駁回。(二)附帶上訴費用由附帶上訴人負擔。
四、本件經依民事訴訟法第463條、第270條之1第1項第3款規定
    ，整理兩造不爭執事項並協議兩造簡化爭點為：
（一）兩造不爭執事項：
  １、訴外人丙○○以上訴人之名義於97年4月18日與被上訴人
      簽訂不動產買賣契約書，將上訴人所有坐落台北縣新店市
      ○○段車子路小段180之55地號土地應有部分1萬分之154
      ，及其上30980建號門牌號碼台北縣新店市○○路18之2號
      房屋所有權範圍全部，出售予被上訴人，約定買賣價金為
      1,300萬元。並於契約第3條約定買賣價金分三期給付，第
      一期於97年4月18日交付100萬元之簽約用印款，第二期於
      97年4月30日交付100萬元之完稅款，第三期於97年5月20
      日一次付清尾款1,100萬元。另於契約第6條前段約定：本
      約簽訂後，倘被上訴人不買或不按約定日期付款，經上訴
      人定期催告仍不給付時，願將既付價款全部由上訴人無條
      件沒收，抵作違約金，並解除本合約。
  ２、被上訴人業已簽發面額各為50萬元，發票日分別為97年4
      月23日及97年4月24日，付款人新光銀行新埔分行之支票
      二紙交付與丙○○；簽發面額100萬元，發票日97年5月5
      日，付款人新光銀行新埔分行之支票一紙交付與丙○○；
      另於97年5月15日匯款20萬元入上訴人設於臺灣中小企業
      銀行新店分行帳戶。
  ３、上訴人於97年6月16日委由聯立法律事務所發函被上訴人
      以被上訴人怠於支付尾款，經上訴人多次拜訪，並兩度發
      函催討，均未獲置理，而依不動產買賣契約書第6六條約
      定，解除契約並沒收被上訴人已付之價金200萬元。
  ４、被上訴人則於97年8月5日以存證信函對上訴人表示：因丙
      ○○未取得上訴人授權，為免產權糾紛，依法撤回買受系
      爭房地之意思表示；另因丙○○蓄意隱瞞系爭房屋結構安
      全堪虞之事實，系爭房屋有不適於通常效用之瑕疵，依法
      解除買賣契約，請求上訴人返還已交付之價金200萬元；
      經上訴人於97年8月7日收受。
  ５、系爭房屋原係上訴人出租予訴外人周家銘，被上訴人與周
      家銘同住，嗣於97年7月間搬離。訴外人丙○○於97年9
      月11日以被上訴人遷入系爭房屋為由，向台北縣政府警察
      局新店分局提出竊佔罪之告訴，嗣經臺灣臺北地方法院檢
      察署以97年度偵字第24860號為不起訴處分。
（二）兩造爭點：
      系爭契約約定之違約金是否過高？被上訴人可否請求酌減
      ，及其數額？
五、茲就上開爭點，析述本院得心證之理由如下：
（一）按無代理權人以代理人之名義所為之法律行為，非經本人
      承認，對於本人不生效力；無代理權人所為之法律行為，
      其相對人於本人未承認前，得撤回之。但為法律行為時，
      明知其無代理權者，不在此限。民法第170、171條定有明
      文。又無權代理人以代理人名義所為之法律行為，經本人
      承認者，對本人即生效力。所謂承認為代理權之補授，由
      本人以意思表示為之，即生承認之效力（最高法院85年度
      台上字第1380號判決意旨參照）。查兩造間之系爭買賣契
      約係於97年4月18日由丙○○代上訴人與被上訴人簽訂，
      為兩造所不爭執，並有不動產買賣契約書影本在卷可稽（
      見原審卷第120至127頁），被上訴人雖主張丙○○無權代
      理上訴人簽約，其在上訴人未承認前，業於97年8月5日撤
      回買受之意思表示云云，惟為上訴人所否認，並提出其於
      簽約當日所出具授權丙○○就系爭房地之買賣、產權移轉
      等事項，代為一切法律行為的授權書為證（見原審卷第12
      8頁），被上訴人主張丙○○無權代理上訴人簽訂系爭契
      約，並無足取。縱認丙○○於簽約當時尚未獲上訴人授權
      ，其嗣既已為承認並授權，被上訴人亦未舉證丙○○係於
      其撤回買受之意思表示後始取得授權，其空言主張丙○○
      未獲授權云云，亦無足取。
（二）又按物之出賣人，對於買受人應擔保其物依民法第373條
      之規定，危險移轉於買受人時，無滅失或減少其價值之瑕
      疵，亦無滅失或減少其通常效用，或契約預定效用之瑕疵
      。但減少程度無關重要者，不得視為瑕疵，民法第354條
      第1項定有明文。又民事訴訟如係原告主張權利者，應先
      由原告負舉證之責，若原告不能舉證，以證實自己主張之
      事實為真實，則被告就其抗辯事實即令不能舉證，或其舉
      證尚有疵累，亦應駁回原告之訴（最高法院72年台上字第
      4225號判決意旨參照）。本件被上訴人以簽約時丙○○並
      未告知系爭房地存有因上訴人營業使用而影響樓層結構產
      生安全堪虞之問題，經訴外人達觀168社區管理委員會決
      議通過對上訴人提起訴訟，主張系爭房地有不適用於通常
      效用之重大瑕疵，其已於97年8月7日通知上訴人解除契約
      ，上訴人應返還買賣價金云云，惟為上訴人所否認。查達
      觀社區管理委員會固曾於97年7月16日達管康字（97）字
      第9707016號函附載有「對本168社區，卻提告達觀路18號
      1樓之2，乙○○乙戶違法之案。將住家室內作倉儲，原1
      樓至地下室一戶有設樓梯。爾後改變為2戶。1樓出租，地
      下室B1設作倉庫為營業使用。停車場旁邊牆壁開口，裝鐵
      門出入（無營業牌照在本地）……對方買下時即有鐵門，
      原建商乃違法，但銀戶營業使用恐影響樓層結構，樓板載
      重超重，安全堪虞……」等文字之資料（見原審卷第30、
      31頁），但上開文字僅表示系爭房地因上訴人營業使用恐
      影響樓層結構，而有安全堪虞之問題，並未指出實際上已
      有影響樓層結構之情事發生。且「系爭房屋之前是原告（
      即被上訴人）的員工承租的，因原告常到其員工家中，對
      於系爭房屋很滿意，屢次要其員工向被告表示是否願意賣
      房子，系爭契約的代書是原告找的，被告對於系爭房屋沒
      有增設鐵門影響結構安全，被告向建商買受系爭房屋後，
      沒有改過房屋結構」等情，已據丙○○陳明在卷（見原審
      卷第70頁），被上訴人就此亦不爭執，足見被上訴人就系
      爭房屋之結構環境並非不知悉，其主張丙○○未告知系爭
      房地有重大瑕疵，其得依物之瑕疵擔保法律關係，請求上
      訴人返還價金益，亦非有據。
（三）查本件兩造契約第6條前段約定：「本約簽訂後，倘甲方
      （指被上訴人）不買或不按約定日期付款，經乙方（指上
      訴人）定期催告仍不給付時，將既付價款全部由乙方無條
      件沒收，抵作違約金，並解除本約」（見原審卷第121頁
      ）。又兩造約約定付款方式為：97年4月18日簽約用印時
      付款100萬元，97年4月30日完稅時付款100萬元，尾款110
      0萬元於97年5月20日一次付清。被上訴人業已給付前二期
      款200萬元，另於97年5月15日匯付上訴人20萬元，為兩造
      所不爭，並有契約所附交款備忘錄、被上訴人付款支票影
      本，及匯款申請書在卷足憑（見原審卷第126頁、第16至2
      2頁）。又上訴人因被上訴人未依約給付尾款，而於97年6
      月16日委由律師發函，以被上訴人怠於辦理銀行貸款，致
      逾期不能支付尾款，其已於97年5月28日委請代書送交催
      告函，97年6月5日再以存證信函催告，被上訴人仍置之不
      理為由，解除系爭買賣契約，有97年6月16日聯立法律事
      務所函在卷足憑（見原審卷第23、24頁），被上訴人自陳
      已收受上訴人上開解除契約函，就該信函所述上訴人已為
      催告之情形，亦未爭執，則上訴人主張被上訴人違約，其
      已解除契約，並得依契約第6條前段之約定沒收被上訴人
      已付價款，抵作違約金，固非無據。
（四）惟按約定之違約金過高者，法院得減至相當之數額，民法
      第252條定有明文。至於是否相當，即須依一般客觀事實
      ，社會經濟狀況及當事人所受損害情形，以為斟酌之標準
      。且約定之違約金過高者，除出於債務人之自由意思，已
      任意給付，可認為債務人自願依約履行，不容其請求返還
      外，法院仍得依前開規定，核減至相當之數額（最高法院
      79年台上1915號判例）。本院審酌兩造契約約定之買賣價
      金為1300萬元，被上訴人已給付價金220萬元，經上訴人
      於97年6月16日通知解除契約後，即於97年7月間搬離並將
      房屋交還上訴人，及當今社會經濟情況與被上訴人如不違
      約即履行契約，上訴人可得享受之利益等一切情狀，認兩
      造契約約定以被上訴人已給付之全部價金220萬元為違約
      金，尚屬過高，應核減為95萬元為適當。
（五）上訴人雖抗辯因被上訴人違約不買，其於98年10月間另行
      委託太平洋房屋銷售之委託銷售價格為1,180萬元，受有1
      12萬元之差價損失云云，惟查，委託銷售價格為房屋所有
      權人委託銷售之最低價格，並不等同於實際售出之價格，
      況系爭房屋坐落於台北縣新店市，而近年大台北地區之房
      價節節上升，有關當局尚多方尋求遏止房價飆漲之良方，
      系爭房屋上訴人既尚未售出，即難認上訴人受有出售差價
      之損害。上訴人雖又主張其因被上訴人違約不買，而受有
      97年4月至98年12月繼續繳納銀行貸款之損害1,112,977元
      、97年4月至99年3月系爭房屋租金之損害456,000元、97
      年4月至99年3月另行租用倉庫之租金及押租金損害702,00
      0元、繳交系爭房屋97年4月至99年3月管理費之損害136,8
      00元、97年5月至7月搬遷費之損害210,174元、97年6月至
      99年2月水費2,741元及電費損害1,518元等合計3,742,210
      元之損害云云。惟查，系爭房屋既為上訴人所有，上訴人
      就系爭房屋向銀行借貸之款項，自即應由上訴人負擔，縱
      兩造契約未經解除，而由被上訴人承擔上訴人之銀行貸款
      ，其承擔之數額亦應於價金中扣抵，上訴人主張其於解除
      契約後，負擔其向銀行借貸款項之返還，為其因被上訴人
      違約所受之損害，委無足取。又被上訴人於97 年4月18日
      與上訴人簽約買受系爭房屋時，上訴人已將系爭房屋出租
      予訴外人即被上訴人之員工周家銘，租期至98年1月4日，
      有租賃契約在卷可稽（見原審卷第132至135頁），被上訴
      人係經周家銘同意而搬入同住，且嗣已於97年7月間即搬
      離，上訴人主張其受有97年4月至99年3月之租金損害，亦
      非有據。另系爭房屋既為上訴人所有，則由其繳交管理費
      、水費、電費亦屬當然，縱認被上訴人居住系爭房屋期間
      之管理費、水電費應由被上訴人負擔，然上訴人所提繳費
      單中，並無繳交97年4月至7月電費、97年4月至6月12日水
      費之單據，而其繳交97年4至7月之管理費為22,800元、97
      年6月13日至97年8月13日之水費296元（見原審卷第141頁
      、本院卷第60頁、第63至65頁），加計上訴人主張騰空搬
      遷之費用210,174元、97年4月至7月另租倉庫之倉租費108
      ,000元（每月27,000×4個月），上訴人所受損害亦僅341
      ,270元（22,800＋296＋210,174＋108,000＝341,270），
      上訴人抗辯其受有3,741,210元之損害，兩造契約約定之
      違約金並無過高云云，委無足取。
六、綜上所述，被上訴人主張其已付價金220萬元，兩造契約約
    定以其已付價金全部充作違約金，係屬過高，應予核減，上
    訴人應返還其中125萬元及自起訴狀繕本送達翌日，即97年1
    1月4日起至清償日止按年息百分之五計算之利息部分，為有
    理由，應予准許，逾此所為請求，為無理由，應予駁回。原
    審判命上訴人給付被上訴人25萬元本息，而駁回被上訴人其
    餘之訴。關於原審判命上訴人給付部分，核無不當，上訴意
    旨指摘原判決此部分不當，求予廢棄改判，為無理由，應駁
    回其上訴。又被上訴人即附帶上訴人請求上訴人即附帶被上
    訴人再返還100萬元及自97年11月4日起至清償日止按年息百
    分之五計算之利息部分，為有理由，應予准許，已如上述，
    乃原判決就此部分為附帶上訴人敗訴之判決，自有未洽。附
    帶上訴人就此部分指摘原判決不當，求予廢棄改判，為有理
    由，爰由本院將原判決此部分予以廢棄改判如主文第三項所
    示。
七、本件事證已臻明確，兩造其餘之攻擊防禦方法及所提證據，
    經審酌後認均無礙判決之結果，爰不予一一論述。
八、據上論結，本件上訴為無理由，附帶上訴為有理由，依民事
    訴訟法第449條第1項、第450條、第78條，判決如主文。
中    華    民    國    99    年    4     月    27    日
                  民事第三庭
                        審判長法  官 林敬修
                              法  官 黃騰耀
                              法  官 張靜女
正本係照原本作成。
不得上訴。
中    華    民    國    99    年    4     月    28    日
                              書記官 蕭麗珍

司法院資訊處製作；財團法人民間司法改革基金會備份。
